ACORDAO-COMPLETO-2546168

ACÓRDÃO 3467/2023 ATA 14/2023 - SEGUNDA CÂMARA

VISTOS, relatados e discutidos estes autos de ato de aposentadoria em favor de Regina Helena Martins de Faria, emitido pela Fundação Universidade Federal do Maranhão, 
ACORDAM os Ministros do Tribunal de Contas da União, reunidos em Sessão da Segunda Câmara, diante das razões expostas pelo Relator, nos termos dos arts. 71, inciso III, da Constituição Federal, 1º, inciso V, e 39, inciso II, da Lei 8.443/1992, 260 e 262 do Regimento Interno do Tribunal de Contas da União, em:
9.1. considerar ilegal o ato de aposentadoria em favor de Regina Helena Martins de Faria (peça 3) , negando-lhe registro;
9.2. dispensar o ressarcimento das quantias indevidamente recebidas de boa-fé, consoante o Enunciado nº 106 da Súmula de Jurisprudência do TCU; 
9.3. determinar ao órgão/entidade responsável pela concessão que: 
9.3.1. no prazo quinze dias, contados da ciência, providencie o destaque da parcela "10289-DECISAO JUDICIAL N TRAN JUG AP (Decisão judicial - Outros) - R$ 99,29", e transforme-a em Parcela Compensatória a ser absorvida por reajustes futuros, consoante decidido pelo Supremo Tribunal Federal no RE 638.115/CE, sob pena de responsabilidade solidária da autoridade administrativa omissa; 
9.3.2. emita novo ato de aposentadoria da interessada Regina Helena Martins de Faria (Ato n. 12024/2019) , livre da irregularidade apontada, disponibilizando-o a este Tribunal, por meio do Sistema e-Pessoal, nos termos e prazos fixados na IN-TCU 78/2018; 
9.3.3. no prazo de trinta dias, contados da ciência, disponibilize a este Tribunal, por meio do Sistema e-Pessoal, comprovante da data em que a interessada tomou conhecimento deste Acórdão, conforme art. 21, inciso I, da IN-TCU 78/2018; 
9.4. dar ciência deste Acórdão ao órgão/entidade responsável pela concessão, informando que o teor integral da deliberação poderá ser obtido no endereço eletrônico www.tcu.gov.br/acordaos.

Aposentadoria de REGINA HELENA MARTINS DE FARIA do quadro de pessoal da Fundação Universidade Federal do Maranhão.

Segunda Câmara

3. Interessados/Responsáveis:
3.1. Interessada: Regina Helena Martins de Faria (XXX.234.563-XX).

13.1. Ministros presentes: Augusto Nardes (na Presidência), Aroldo Cedraz e Antonio Anastasia (Relator).
13.2. Ministro-Substituto convocado: Marcos Bemquerer Costa.

ANTONIO ANASTASIA

Trata-se de ato de aposentadoria em favor de Regina Helena Martins de Faria, emitido pela Fundação Universidade Federal do Maranhão, e submetido a este Tribunal para exame de legalidade e registro.
2.	Reproduzo a seguir, com ajustes de forma, o teor principal da instrução conclusiva lavrada no âmbito da então Secretaria de Fiscalização de Integridade de Atos e Pagamentos de Pessoal e de Benefícios (Sefip) - sucedida pela Unidade de Auditoria Especializada em Pessoal (AudPessoal) -, cujas conclusões foram endossadas pela direção da unidade (peças 5 e 6) :
 (...) 
Exame das Constatações
Ato: 12024/2019 - Inicial - Interessado (a) : REGINA HELENA MARTINS DE FARIA - CPF: XXX.234.563-XX
Parecer do Controle Interno: considerar o ato Legal.
Constatações e análises: 
9.1.1. Houve o registro de pelo menos uma rubrica com 'Denominação para análise pelo TCU = Vantagem de caráter pessoal (82107 - VPNI ART.62-A LEI 8112/90 - AP (Vantagem de caráter pessoal - VPNI art. 62-A Lei 8.112/90) - R$ 214,35) .
Justificativa do Gestor de Pessoal: Não há. Verificação efetuada no âmbito do TCU.
Análise do Controle Interno:  Não há. Verificação efetuada no âmbito do TCU.
Análise da Equipe Técnica: Legal
A concessão da vantagem de quintos ou décimos está em consonância com a jurisprudência deste Tribunal e os critérios das Leis 8.911/1994 e 9.624/1998 (os períodos anteriores a 8/4/1998 são suficientes para a incorporação da vantagem de quintos) .
9.1.2. No tempo calculado para fins de anuênio foram computados períodos não contínuos. Serviço público civil (Adm. Direta e Indireta) em cargo diferente ao da aposentadoria de 01/03/1978 a 30/06/1978, Serviço público civil (Adm. Direta e Indireta) em cargo diferente ao da aposentadoria de 07/08/1978 a 31/12/1978, Serviço público civil (Adm. Direta e Indireta) em cargo diferente ao da aposentadoria de 23/03/1979 a 30/06/1979, Serviço público civil (Adm. Direta e Indireta) em cargo diferente ao da aposentadoria de 22/08/1979 a 31/12/1979 e Tempo no cargo em que se deu a aposentadoria de 03/10/1983 a 31/05/2016.
Justificativa do Gestor de Pessoal: Não há. Verificação efetuada no âmbito do TCU.
Análise do Controle Interno:  Não há. Verificação efetuada no âmbito do TCU.
Análise da Equipe Técnica: Ilegal
Observa-se no ato em tela que a interessada possui incorporação da vantagem denominada anuênios (16%) em seus proventos. A inativa exerceu, de forma interpolada, quatro cargos no serviço público civil (federal e celetista) entre 1/3/1978 e 31/12/1979. Ingressou cargo em que se deu a aposentadoria em 3/10/1983, como celetista. Observa-se que a UJ incluiu os períodos descritos para a contagem de anuênios.
Deste modo, entende-se ser ilegal a incorporação do período anterior à posse no cargo em que se deu a aposentadoria. Pois, para fins de GATS/anuênio, o cômputo do tempo de serviço, civil ou militar, seja sob regime jurídico celetista ou estatutário, prestado anteriormente à Lei 8.112/1990, de forma ininterrupta ou não, na administração direta ou autárquica de qualquer ente da Federação, desde que sob a vigência do Decreto 31.922/1952, por servidor que era regido pela Lei 1.711/1952 no momento da edição da Lei 8.112/1990 e que após sua edição manteve, sem interrupção, esse vínculo estatutário com a Administração Pública Federal, não sendo necessário que a averbação tenha ocorrido sob a Lei 1.711/1952.
Assim, para que a interessada tenha direito a incorporar (para fins de anuênio) o tempo laborado antes da Lei 8.112/1990, a inativa teria que ter atendido, cumulativamente, as seguintes condições: I) o tempo de serviço deve ter sido exercido sob a vigência do Decreto 31.922/52, que regulamentou a concessão da GATS prevista no inciso XI do art. 145 e no art. 146 da Lei 1.711/52, e II) o servidor deve ter ingressado na esfera federal ainda sob a vigência da mencionada lei, ou seja, o servidor deve ter sido vinculado ao serviço público federal por meio de regime jurídico estatutário regido pela Lei 1.711/52.
Como se observa, a interessada ingressou no cargo em que se deu a aposentadoria anteriormente a Lei 8.112/1990, contudo sob o regime celetista. Assim, cabe proposta de ilegalidade do ato em tela.
9.1.3. Houve o registro de pelo menos uma rubrica com 'Denominação para análise pelo TCU = Decisão judicial (10289 - DECISAO JUDICIAL N TRAN JUG AP (Decisão judicial - Outros) - R$ 99,29) .
Justificativa do Gestor de Pessoal: Não há. Verificação efetuada no âmbito do TCU.
Análise do Controle Interno:  Não há. Verificação efetuada no âmbito do TCU.
Análise da Equipe Técnica: Legal
A incorporação em tela é legal. A incorporação diz respeito a 4/5 de FG-1 e a soma das rubricas judicial e administrativa está de acordo com o valor admitido pelo TCU.
O quadro resumo de ocorrências e, quando for o caso, o detalhamento da norma legal e da jurisprudência para as inconsistências acima elencadas encontra-se no anexo II dessa instrução.  (...) 
     [transcrição dos trechos principais Anexo II da instrução, correlacionados com os fundamentos invocados pela unidade técnica para impugnar o ato:
Detalhamento da norma legal e da jurisprudência
 (...) 
ADICIONAL POR TEMPO DE SERVIÇO (ANUÊNIOS) - ROMPIMENTO DE VÍNCULO COM A ADMINISTRAÇÃO PÚBLICA
 
      No ato sob análise, houve contagem, para fins de gratificação adicional por tempo de serviço (GATS) /anuênio, de tempo de serviço após o qual houve interrupção do vínculo jurídico do servidor com a Administração Pública Federal (ou com a Administração Pública em geral, nos casos em que o primeiro cargo ocupado pelo servidor se deu em outras esferas da Federação, não havendo vínculo anterior com a Administração Pública Federal) .
  (...) 
      É que a jurisprudência desta Corte acerca do tema, a seguir sintetizada e posteriormente detalhada, sedimentou-se no sentido de que:
      1) em regra, para a concessão da gratificação adicional por tempo de serviço/anuênio, é necessário que não tenha havido interrupção do vínculo do servidor com a Administração Pública Federal após a prestação do serviço a ser computado, nos seguintes termos:
São requisitos para a percepção de adicional de tempo de serviço: (i) o cumprimento do tempo de serviço público pleiteado durante a vigência da legislação que gerou essa vantagem; e (ii) o não rompimento do vínculo jurídico do servidor com a Administração. (Acórdão 4322/2015-TCU-Primeira Câmara, de 4/8/2015, Ministro Relator Bruno Dantas) 
      Vale ressaltar que o serviço a que se faz referência é aquele autorizado pela Lei 8.112/1990, ou seja, prestado apenas na esfera federal, quer na administração indireta (até 10/12/1997) , quer na direta (até 8/3/1999) , em obediência ao que ficou estabelecido pelos arts. 67, 100 e 103, inciso I, da Lei 8.112/1990.
Não é demais relembrar a redação original do art. 67 da Lei 8.112/1990:
Art. 67. O adicional por tempo de serviço é devido à razão de 1% (um por cento) por ano de serviço público efetivo, incidente sobre o vencimento de que trata o art. 40.
      Em 1997, a Lei 9.527/1997 alterou referido artigo, excluindo as entidades da administração direta  (sic) [a nova redação do art.  67 manteve o tempo de serviço prestado à administração direta - "à União, às autarquias e às fundações" -] cujo tempo de serviço contaria até a data de sua edição, em 10/12/1997:
Art. 67. O adicional por tempo de serviço é devido à razão de cinco por cento a cada cinco anos de serviço público efetivo prestado à União, às autarquias e às fundações públicas federais, observado o limite máximo de 35% incidente exclusivamente sobre o vencimento básico do cargo efetivo, ainda que investido o servidor em função ou cargo de confiança
      E em 2001, esse artigo foi revogado pela Medida Provisória 2.225-45/2001, extinguindo o adicional por tempo de serviço, respeitadas as situações constituídas até 8/3/1999.
A seu turno, os arts. 100 e 103, inciso I, da Lei 8.112/1990 estabelecem:
Art. 100.  É contado para todos os efeitos o tempo de serviço público federal, inclusive o prestado às Forças Armadas.
 (...) 
Art. 103.  Contar-se-á apenas para efeito de aposentadoria e disponibilidade:
I - o tempo de serviço público prestado aos Estados, Municípios e Distrito Federal;
      Apresentada a regra, prossiga-se à descrição da exceção.
      2) a exceção à regra acima refere-se ao tempo de serviço, civil ou militar, seja sob regime celetista ou estatutário, prestado, de forma ininterrupta ou não, a qualquer ente da federação, desde que na administração direta ou autárquica, sob a vigência do Decreto 31.922/1952 (decreto este que regulamentou o adicional por tempo de serviço previsto no estatuto dos funcionários públicos civis da União instituído pela Lei 1.711/1952) , por servidores que eram vinculados à administração pública federal pelo regime estatutário da referida Lei 1.711/1952 no momento em que foi editada a Lei 8.112/1990 e que mantiveram esse vínculo, de forma ininterrupta, após sua edição, não sendo necessário que a averbação do tempo trabalhado tenha ocorrido sob a vigência da Lei 1.711/1952.
      (...) 
      Tendo em mente a legislação de regência, a posição deste TCU acerca desse tempo de serviço específico foi bem resumida nos seguintes termos:
Cabe o cômputo para efeito de anuênios de tempo de serviço prestado a outros entes federativos, desde que atendidas, cumulativamente, as seguintes condições: 
a) o tempo de serviço deve ter sido exercido sob a vigência do Decreto 31.922/52, que regulamentou a concessão da GATS prevista no inciso XI do art. 145 e no art. 146 da Lei 1.711/52, e
b) o servidor deve ter ingressado na esfera federal ainda sob a vigência da mencionada lei, ou seja, o servidor deve ter sido vinculado ao serviço público federal por meio de regime jurídico estatutário regido pela Lei 1.711/52 (Ministro Relator Augusto Nardes, no voto condutor do Acórdão 1911/2012-TCU-Plenário, de 25/7/2012, no âmbito de representação formulada pela Segedam) .
      Feito esse breve resumo da regra e da exceção, procede-se à caracterização detalhada de cada uma delas.
      1) A regra da não-interrupção do vínculo com a Administração Pública Federal 
      Conforme mencionado anteriormente, o entendimento acerca dos tempos de serviço que a Lei 8.112/1990 permite que sejam computados para fins de anuênio - quais sejam, aqueles prestados na esfera federal à administração indireta até 10/12/1997 ou à direta até 8/3/1999 - pode ser resumido pelo voto condutor do Acórdão 4322/2015-TCU-Primeira Câmara, de 4/8/2015, Ministro Relator Bruno Dantas, o qual adotou como suas razões, o parecer do Ministério Público junto ao TCU (MPTCU) , exarado nos seguintes termos:
São requisitos para a percepção de adicional de tempo de serviço: (i) o cumprimento do tempo de serviço público pleiteado durante a vigência da legislação que gerou essa vantagem; e (ii) o não rompimento do vínculo jurídico do servidor com a Administração.
      No mesmo sentido os Acórdão 1424/2020-TCU-Plenário, 5.208/2020-TCU-Segunda Câmara, 11.838/2016-TCU-Segunda Câmara e 3.055/2009-Plenário.
      Deixando clara a posição desta Corte acerca do tema, em sede de consulta formulada pelo Tribunal Superior do Trabalho (TST) , o citado Acórdão 1424/2020-TCU-Plenário, de 3/6/2020, Ministro Relator Raimundo Carreiro estabeleceu que:
Em consonância com a jurisprudência desta Corte de Contas, assentada desde o Acórdão 3055/2009-TCU-Plenário (relator: Ministro-substituto Weder de Oliveira) , o rompimento do vínculo jurídico do servidor com a Administração Pública Federal é obstáculo ao restabelecimento de vantagens da Lei 8.112/1990, independentemente do momento em que o servidor é investido novamente em outro cargo público federal, se antes ou depois da revogação da legislação que instituiu a vantagem anteriormente concedida.
      No bojo daquela consulta, o TST havia elaborado as seguintes indagações:
1) A ruptura do vínculo jurídico do servidor com a Administração é obstáculo à concessão de vantagens estatutárias quando o seu reingresso ocorre antes da revogação dessas vantagens? 
2) Em caso de resposta positiva à primeira pergunta, questiona-se ainda: considerando o princípio da segurança jurídica, o disposto no inciso XIII do parágrafo único do art. 2º da Lei 9.784/1999, bem assim no art. 24 da Lei de Introdução às normas do Direito Brasileiro (Decreto-Lei 4.657/1942) , incluído pela Lei 13.655/2018, essa nova orientação alcança as concessões já feitas pela Administração Pública com base no entendimento anterior que limitava o requisito de não rompimento do vínculo funcional às situações de manutenção, ou seja, quando o reingresso do servidor ocorre após a revogação das vantagens estatutárias?
      O Ministro Relator Raimundo Carreiro, no voto condutor do sobredito Acórdão 1424/2020-TCU-Plenário deixa claro que desde a prolação do Acórdão 3055/2009-TCU-Plenário, de 9/12/2009, Relator Ministro Weder de Oliveira, a posição desta Corte encontra-se sedimentada:
8. Ressalto que, conforme pontuado nos pareceres, a matéria em questão se encontra bem definida na jurisprudência deste Tribunal desde o Acórdão 3055/2009-TCU-Plenário (relator: Ministro-substituto Weder de Oliveira) , fato assim reportado pela Sefip:
desde a publicação do Acórdão 3055/2009-TCU-Plenário já havia ficado claro que o rompimento do vínculo jurídico do servidor com a Administração Pública Federal era obstáculo ao restabelecimento de vantagens estatutárias, independentemente do momento em que o servidor é investido no novo cargo público, se antes ou depois da revogação da legislação que instituiu a vantagem anteriormente conquistada. 
 (...) 
      Todavia, o voto condutor do dito Acórdão 3055/2009-TCU-Plenário deixa claro que o direito ao adicional por tempo de serviço se dá nos casos em que o vínculo jurídico do servidor com a Administração Pública Federal não foi interrompido  (...) .
 (...) [hipótese de vacância, sem interrupção do vínculo com a Administração, inaplicável ao caso vertente].
   Assim, esta Sefip entende ser legal, para fins de GATS/anuênio, o cômputo dos tempos de serviço permitidos pela Lei 8.112/1990 (prestados, na esfera federal, à administração indireta até 10/12/1997 ou à direta até 8/3/1999) , desde que não tenha havido interrupção do vínculo do servidor com a Administração Pública Federal após a prestação do serviço.
      2) A exceção do serviço, civil ou militar, prestado, com ou sem interrupção, à União, estados, Distrito Federal, municípios ou territórios na administração direta ou autárquica
      Conforme dito anteriormente, existe uma exceção em que o tempo de serviço após o qual houve interrupção do vínculo do servidor com a Administração Pública Federal pode ser computado para fins de GATS/anuênio de maneira regular. 
      Trata-se do tempo de serviço, civil ou militar, prestado sob a égide do Decreto 31.922/1952, seja à União, seja aos estados, Distrito Federal, territórios ou municípios, desde que na administração direta ou autárquica, ainda que tenha havido rompimento do vínculo jurídico do servidor com a Administração Pública, por servidores que ingressaram em cargo efetivo federal sob a regência da Lei 1.711/1952 e mantiveram esse vínculo após a edição da Lei 8.112/1990, não sendo necessário que a averbação tenha sido feita durante a vigência da Lei 1.711/1952.
      Nesse sentido os Acórdão 426/2021-TCU-Plenário, 4.757/2021-TCU-Primeira Câmara, 2.251/2014-TCU-Plenário, 928/2013-TCU-Plenário, 1.911/2012-TCU-Plenário, 3.382-2006-TCU-Segunda Câmara, 44/2006-TCU-Plenário e Decisão 478/1994-TCU-Plenário.
      É que anteriormente à Lei 8.112/1990, os funcionários civis da União eram regidos pelo estatuto previsto na Lei 1.711/1952, a qual instituiu a concessão de gratificação adicional por tempo de serviço em seus arts. 145, XI, e 146. In verbis:
Art. 145. Conceder-se-á gratificação:
 (...) 
XI ¿ adicional por tempo de serviço.
 (...) 
 Art. 146. Ao funcionário que completar vinte anos de serviço público efetivo, será atribuída uma gratificação igual a 15% (quinze por cento) do respectivo vencimento... (vetado) ... a qual será elevada a 25% (vinte e cinco por cento) quando o tempo de serviço do funcionário fôr do vinte e cinco anos completos.
      A regulamentação dessa vantagem foi feita pelo Decreto 31.922/1952, nos seguintes termos:
	 (...) [O art.7º, inciso I, do mencionado decreto previa expressamente a possibilidade de contagem de tempos não contínuos de serviço público] 
 (...) 
Art. 7º No cômputo do tempo de serviço público efetivo serão observadas as seguintes normas:
I - entende-se como tempo de serviço público efetivo o que tenha prestado à União, Estados, Distrito Federal, Territórios e Municípios, em cargo ou função civil ou militar, ininterruptamente ou não, em órgãos de administração direta ou autárquica, apurado à vista dos registros de frequência, fôlhas de pagamento ou dos elementos regularmente averbados no assentamento individual do funcionário;
 (...) 
      O Ministro Relator Augusto Nardes, no voto condutor do Acórdão 1911/2012-TCU-Plenário, de 25/7/2012, prolatado no âmbito de representação formulada pela Segedam, resumiu os requisitos a serem preenchidos para que o tempo trabalhado sob a Lei 1.711/1952 seja contado para fins de anuênio, valendo repisar os termos ali adotados:
Assim, cabe o cômputo para efeito de anuênios de tempo de serviço prestado a outros entes federativos, desde que atendidas, cumulativamente, as seguintes condições: 
a) o tempo de serviço deve ter sido exercido sob a vigência do Decreto 31.922/52, que regulamentou a concessão da GATS prevista no inciso XI do art. 145 e no art. 146 da Lei 1.711/52, e
b) o servidor deve ter ingressado na esfera federal ainda sob a vigência da mencionada lei, ou seja, o servidor deve ter sido vinculado ao serviço público federal por meio de regime jurídico estatutário regido pela Lei 1.711/52.
         (...) ]
CONCLUSÃO
A abrangência e a profundidade das verificações levadas a efeito fundamentam convicção de que o ato 12024/2019 pode ser apreciado pela ilegalidade, em razão das irregularidades apontadas no item Exame das Constatações desta instrução, que representam afronta à legislação e à jurisprudência de referência
PROPOSTA DE ENCAMINHAMENTO
Ante o exposto, com fundamento no art. 71, inciso III, da Constituição Federal, no art. 1º, inciso V, e art. 39, incisos I e II, da Lei 8.443/1992, no art. 260 do Regimento Interno do Tribunal de Contas da União, propõe-se: 
Considerar ILEGAL e recusar registro do ato de Aposentadoria de REGINA HELENA MARTINS DE FARIA do quadro de pessoal do órgão/entidade Fundação Universidade Federal do Maranhão, com base nos arts. 71, inciso III, da Constituição Federal, 1º, inciso V, e 39, inciso II, da Lei 8.443/1992 e 260, § 1º, do Regimento Interno.
Com fulcro no art. 262, caput, do Regimento Interno deste Tribunal, determinar ao órgão/entidade Fundação Universidade Federal do Maranhão que: 
no prazo de trinta dias, contados da ciência da decisão, envie a este Tribunal documentos comprobatórios de que o (a) interessado (a) cujo ato foi impugnado está ciente do julgamento deste Tribunal.
promova o recálculo, no prazo 15 (quinze) dias, contados a partir da ciência desta deliberação, sujeitando-se a autoridade administrativa omissa à responsabilidade solidária, do valor atualmente pago relativo à rubrica apontada, em face de manifesta ilegalidade.
dê ciência, no prazo de quinze dias, contados da notificação, do inteiro teor desta deliberação (a) o interessado (a) , alertando-o (a) de que o efeito suspensivo proveniente da interposição de eventuais recursos junto ao TCU não o (a) exime da devolução dos valores percebidos indevidamente, caso o recurso não seja provido.
dispense a devolução dos valores indevidamente recebidos de boa-fé até a data da ciência do órgão/entidade Fundação Universidade Federal do Maranhão, do acórdão que vier a ser proferido, com base no Enunciado 106 da Súmula da Jurisprudência do TCU.
***
3.      O Ministério Público de Contas, representado no feito pela Procuradora-Geral Cristina Machado da Costa e Silva, endossou parcialmente a proposta da unidade técnica, nos seguintes termos (peça 7) :
Trata-se da apreciação, para fins de registro, de ato inicial de concessão de aposentadoria de Regina Helena Martins de Faria, ex-servidora vinculada à Fundação Universidade Federal do Maranhão (UFMA) .
A então Secretaria de Fiscalização de Integridade de Atos e Pagamentos de Pessoal e de Benefícios Sociais - Sefip, atualmente denominada AudPessoal, por meio dos pareceres uniformes de peças n.ºs 5 e 6, propõe a ilegalidade da concessão em exame em virtude da incorporação de anuênios com a interrupção dos períodos aquisitivos anteriormente ao advento da Lei n.º 8.112/1990, quando a interessada era vinculada ao regime celetista e não ao regime estatutário, sob a égide da Lei n. 1.711/1952.
Assiste razão à unidade técnica ao impugnar o ato concessório ora em análise devido à incorreção do percentual de anuênios incorporados pela inativa, ante os fundamentos apresentados pela então Sefip.
Ao percorrermos os autos, identificamos ainda a incorporação de quintos calculados com a inclusão da parcela de Adicional de Gestão Educacional (AGE) , instituída após 8/4/1998 pela Medida Provisória n.º 1.657-18, de 4/5/1998, convertida posteriormente na Lei n.º 9.640/1998, de 25/5/1998, com base em decisão judicial.
A inclusão da AGE no cálculo dos quintos afigura-se irregular, uma vez que o entendimento do Supremo Tribunal Federal (STF) no RE 638.115/CE, acolhido pelo Tribunal desde o Acórdão 2444/2015-TCU-Plenário, é no sentido de que não há fundamento legal para a incorporação de quintos após 8/4/1998, os quais foram transformados em VPNI a partir dessa data.
Não obstante, tendo em vista que a incorporação em questão está amparada no Mandado de Segurança (MS) 2002.37.00.002646-7 (fls. 8/12 da peça n.º 3) , vale lembrar que, ao apreciar os embargos de declaração interpostos nos autos do RE 638.115/CE, o STF entendeu que a suspensão dos pagamentos relativos às incorporações após 8/4/1998 deve se aplicar até mesmo àqueles que obtiveram decisão judicial transitada em julgado, conforme se verifica no trecho transcrito a seguir, extraído do voto proferido pelo Ministro Gilmar Mendes:
"Nesses termos, tendo em vista que o pagamento dos quintos incorporados no período entre 8.4.1998 até 4.9.2001 foi declarado inconstitucional e refere-se a relação jurídica de trato continuado, há que se reconhecer a necessidade de cessação imediata do pagamento da mencionada verba, sem que isso caracterize afronta à coisa julgada e sem que seja necessário o ajuizamento de ação rescisória.
Da mesma forma, os efeitos das decisões administrativas, que reconheceram o referido direito aos servidores com base em hipótese considerada inconstitucional pelo STF, não devem subsistir, devendo o pagamento ser cessado imediatamente". (grifos inseridos) 
Ademais, ao apreciar os embargos de declaração opostos no RE 638.115/CE, a Corte Suprema modulou os efeitos da decisão originalmente proferida para determinar que as parcelas de quintos incorporados entre 08/04/1998 e 04/09/2001 sejam destacadas e absorvidas por futuras reestruturações, exceto se a incorporação tiver se baseado em decisão judicial transitada em julgado.
8.	Ao percorrermos o contracheque de fl. 5 da peça n.º 5, aferimos que a inativa percebe a rubrica "DECISÃO JUDICIAL N TRAN JUG AP", no valor de R$ 99,29, de onde se depreende que a decisão que embasou a incorporação da AGE no cálculo dos quintos da interessada não transitou em julgado.
9.	Uma vez que a gratificação em comento foi instituída pela MP n.º 1.657-18, posterior a 08/04/1998, entendemos que se impõe a absorção da parcela judicial não transitada em julgado por quaisquer reajustes ou reestruturações de carreira supervenientes à modulação prevista no RE 638.115/CE. Tal providência já constou de outras deliberações exaradas pela Corte de Contas, a exemplo dos Acórdãos n.ºs 13.724/2018 e 814/2020, ambos da 1.ª Câmara, bem como do Acórdão n.º 776/2022, da 2.ª Câmara.
10.	Portanto, esta representante do Ministério Público de Contas acolhe o encaminhamento proposto pela atual AudPessoal às peças n.ºs 5 e 6, pela ilegalidade e negativa de registro do ato inicial de aposentadoria de Regina Helena Martins de Faria (CPF n.º XXX.234.563-XX) - peça n.º 3, adicionando determinação à Fundação Universidade Federal do Maranhão para que, com base na modulação de efeitos conferida pelo STF no julgamento do Recurso Extraordinário n.º 638.115/CE, promova a absorção da parcela judicial não transitada em julgado constante dos proventos da inativa, referente à inclusão da AGE, criada após 08/04/1998, no cálculo dos quintos, por quaisquer reajustes ou reestruturações de carreira supervenientes.
É o Relatório.

não há

Procuradora-Geral Cristina Machado da Costa e Silva.

APOSENTADORIA. FUFM. CONTAGEM DE TEMPO DE SERVIÇO PÚBLICO NÃO CONTÍNUO, PARA FINS DE GATS. INGRESSO NO CARGO DA APOSENTADORIA OCORRIDO EM 1983, AINDA SOB A ÉGIDE DA LEI 1.711/1952 E DO DECRETO 31.922/1952. VERBA LEGAL. ALTERAÇÃO DO VALOR DA VPNI DE DÉCIMOS/QUINTOS FORA DA HIPÓTESE EXCLUSIVA PREVISTA NO §2º DO ART. 15 DA LEI 9.527/1997 ("REVISÃO GERAL DA REMUNERAÇÃO DOS SERVIDORES PÚBLICOS FEDERAIS "), MEDIANTE INCLUSÃO, EM SUA BASE DE CÁLCULO, DO ADICIONAL DE GESTÃO EDUCACIONAL (AGE), CRIADO APENAS COM A POSTERIOR LEI 9.640/1998, DE 25/5/1998. PARCELA PAGA POR FORÇA DE DECISÃO JUDICIAL NÃO TRANSITADA EM JULGADO. INCIDÊNCIA ANALÓGICA DA MODULAÇÃO DEFINIDA PELO STF NO RE 638.115/CE, PARA CONVERSÃO DA RUBRICA EM PARCELA COMPENSATÓRIA SUJEITA A ABSORÇÃO PELOS REAJUSTES FUTUROS. ATO ILEGAL. NEGATIVA DE REGISTRO. DETERMINAÇÕES. CIÊNCIA.

APOSENTADORIA (APOS)

Unidade de Auditoria Especializada em Pessoal (AudPessoal).

Trata-se de ato de aposentadoria em favor de Regina Helena Martins de Faria, emitido pela Fundação Universidade Federal do Maranhão, ora apreciado para fins de registro.
2.	Conforme visto no Relatório, a unidade técnica, ao anotar a seguinte irregularidade na estrutura de proventos, propôs a negativa de registro ao ato:
	   - parcela de Gratificação por Tempo de Serviço (GATS) contabilizada com base em períodos de serviço público não contínuos, em cargos anteriores (01/03/1978 a 30/06/1978, 07/08/1978 a 31/12/1978, 23/03/1979 a 30/06/1979, 22/08/1979 a 31/12/1979) , ao passo que o tempo laboral no cargo em que ocorreu a aposentadoria foi de 03/10/1983 a 31/05/2016 (a aposentada recebe 16%, quando, segundo as premissas da instrução, faria jus a 14%, com base no tempo ininterrupto de serviço de 3/10/1983 a 10/12/1997, data em que os anuênios foram convertidos em quinquênios) . 
3.	O Ministério Público junto ao Tribunal endossa o entendimento da unidade instrutiva quanto à impugnação da incorporação de GATS, mas identifica outra irregularidade ao ato:
	- inclusão, na base de cálculo de quintos de função comissionada, do valor do Adicional De Gestão Educacional (AGE) , criado pela Lei 9.640/1998, de 25/5/1998, após a extinção do direito de aquisição daquela vantagem, ocorrida com a Lei 9.624/1998, de 8/4/1998 " (10289-DECISAO JUDICIAL N TRAN JUG AP (Decisão judicial - Outros) - Decisão judicial (Anexo 'REGINA HELENA FARIA' - R$ 99,29) ".
4.	Sobre esta segunda parcela inquinada, o Parquet anota que seu pagamento está amparado em decisão judicial não transitada em julgado, o Mandado de Segurança (MS) 2002.37.00.002646-7 (fls. 8/12 da peça n.º 3) , o que impõe a incidência da modulação definida pelo Supremo Tribunal Federal no RE 638.115/CE, para conversão da rubrica em parcela compensatória sujeita a absorção pelos reajustes futuros. 
5.	Feito esse breve resumo, passo a decidir.
6.	No mérito, endosso apenas a proposta de ilegalidade sustentada pelo Ministério Público de Contas alusiva à majoração indevida da base de cálculo de quintos, incluindo, por conseguinte, a determinação corretiva para a conversão da verba em parcela compensatória. 
7.	Faço apenas uma ressalva à fundamentação da proposta de ilegalidade quanto ao ponto em comento. É que o marco legal que assinala a irregularidade, no caso em tela, não é a Lei 9.624/1998, mas a Lei 9.527/1997, precisamente seu art. 12, que, ao extinguir a incorporação gradual do valor de funções comissionadas (quintos/décimos) , converteu as parcelas já adquiridas em Vantagem Pessoal Nominalmente Identificada (VPNI) , cujo valor só pode ser atualizado mediante "revisão geral da remuneração dos servidores públicos federais", verbis:
Art. 15. Fica extinta a incorporação da retribuição pelo exercício de função de direção, chefia ou assessoramento, cargo de provimento em comissão ou de Natureza Especial a que se referem os arts. 3º e 10 da Lei nº 8.911, de 11 de julho de 1994.
§ 1º A importância paga em razão da incorporação a que se refere este artigo passa a constituir, a partir de 11 de novembro de 1997, vantagem pessoal nominalmente identificada, sujeita exclusivamente à atualização decorrente da revisão geral da remuneração dos servidores públicos federais.
§ 2º É assegurado o direito à incorporação ou atualização de parcela ao servidor que, em 11 de novembro de 1997, tiver cumprido todos os requisitos legais para a concessão ou atualização a ela referente.  (Grifei) .
8.	Nesse caso, a ilegalidade decorre da alteração do valor da VPNI fora da hipótese exclusiva prevista no §2º do art. 15 da Lei 9.527/1997 ("revisão geral da remuneração dos servidores públicos federais ") , pois o Adicional de Gestão Educacional foi criado apenas com a posterior Lei 9.640/1998, de 25/5/1998. Esse entendimento amolda-se a outros precedentes jurisprudenciais desta Corte de Contas, a exemplo dos Acórdão 2188/2023-TCU-Primeira Câmara (relator: Ministro Jorge Oliveira) , 9.304/2017-1ª Câmara (relator: Ministro Vital do Rêgo) , 8.993/2018-1ª Câmara (relator: Ministro Bruno Dantas) , 6.489/2022-2ª Câmara (relator: Aroldo Cedraz) , 3.300/2022-2ª Câmara (relator: Ministro Substituto André Luís de Carvalho) , entre outros.  
9.	 Por outro lado, os fundamentos invocados pelo Parquet especializado impugnam a inclusão de novas parcelas de quintos/décimos após a Lei 9.624/1998, de 8/4/1998, em função da controversa interpretação da Medida Provisória 2.225-45, de 5/9/2001, hipótese diferente da verificada nos autos, pois a incorporação do último décimo de FC pela então servidora ocorreu em 16/02/1997 (peça 3, p. 5) .
10.	Não obstante, o caso em análise também atrai, por analogia, a modulação definida pelo E. STF no RE 638.115-CE, porquanto o objetivo do Pretório Excelso, naquele julgado, foi preservar a segurança jurídica de servidores e inativos beneficiados por parcelas remuneratórias concedidas, ainda que ilegalmente, em virtude de decisões administrativas e judiciais sem trânsito em julgado. Daí a solução de substituir a imediata interrupção dos pagamentos pela sua gradual absorção pelos reajustes remuneratórios subsequentes do cargo.
11.	Quanto à impugnação da contabilização de períodos descontínuos de serviço público para incorporação de GATS, discordo dos pareceres, pelos fundamentos que passo a expor.
12.	A então Sefip, atual AudPessoal, defendeu a ilegalidade do ato, em razão de ter sido computado tempo não contínuo para a obtenção do valor do Adicional por Tempo de Serviço (ATS) , em afronta à jurisprudência deste Tribunal.
13.	Embora, nos presentes autos, o Ministério Público de Contas tenha se manifestado favoravelmente à tese da unidade instrutiva, observo, no caso concreto, que as interrupções de vínculo e o ingresso da então servidora no cargo em que ocorreu sua aposentadoria acontecerem ainda na vigência da Lei 1.711/1952. A posse no cargo da aposentadoria ocorreu em 1983 (peça 3, p. 4) .
14.	Nesse passo, nossa jurisprudência mais firme é no sentido de que a quebra de vínculo ocorrida na vigência da Lei 1.711/52, com reingresso do servidor no serviço público antes da Lei 8.112/90, não gera perda dos anuênios, por força do art. 7° do Decreto 31.922/1952:
  "Art. 7º No cômputo do tempo de serviço público efetivo serão observadas as seguintes normas:
     I - entende-se como tempo de serviço público efetivo o que tenha prestado à União, Estados, Distrito Federal, Territórios e Municípios, em cargo ou função civil ou militar, ininterruptamente ou não, em órgãos de administração direta ou autárquica, apurado à vista dos registros de frequência, folhas de pagamento ou dos elementos regularmente averbados no assentamento individual do funcionário  (grifei) .
15.	O acolhimento dessa exegese é bem demonstrado em nossa base de "Jurisprudência Selecionada", conforme ilustram os seguintes verbetes:
O tempo de serviço público efetivo prestado à União, aos estados ou aos municípios, em cargo ou função civil ou militar, na vigência do Decreto 31.922/1952, ainda que tenha havido rompimento do vínculo jurídico do servidor com a Administração Pública, pode ser computado para fins de concessão de adicional de tempo de serviço, se o servidor ingressou no serviço público federal ainda na vigência da Lei 1.711/1952, sendo a este regime vinculado.  (Acórdão 3201/2022-TCU-Segunda Câmara, relator: Ministro Substituto Marcos Bemquerer) 
O tempo de serviço municipal ou estadual prestado sob regime estatutário na vigência do Decreto 31.922/1952, ainda que tenha havido rompimento do vínculo jurídico do servidor com a Administração Pública, pode ser computado para fins de gratificação de tempo de serviço, desde que o servidor tenha ingressado no serviço público federal ainda na vigência da Lei 1.711/1952, sendo a este regime vinculado.  (Acórdão 4757/2021-TCU-Primeira Câmara, relator: Ministro Vital do Rêgo) 
16.	Assim, considero o ato ilegal apenas em face da alteração do valor da VPNI de décimos/quintos fora da hipótese exclusiva prevista no §2º do art. 15 da Lei 9.527/1997, ("revisão geral da remuneração dos servidores públicos federais") , mediante inclusão, em sua base de cálculo, do Adicional de Gestão Educacional (AGE, criado apenas com a posterior lei 9.640/1998, de 25/5/1998.
17.	Conforme anotei, aplica-se ao caso, por analogia, a modulação definida pelo STF no RE 638.115-CE, para conversão da verba inquinada em parcela compensatória, sujeita a absorção pelos reajustes remuneratórios futuros, haja vista que, de acordo com os autos, o provimento judicial que ampara os pagamentos ainda não transitou em julgado. 
18.	Observo, por fim, que, caso venha a ser comprovado que o trânsito em julgado da sentença concessiva do direito ora questionado ocorreu antes da publicação do julgamento do RE 638.115-ED-ED (DJe em 31/1/2020) , a parcela impugnada poderá continuar a ser paga, mediante VPNI, sem absorção.
	Do exposto, VOTO por que seja aprovado o Acórdão que ora submeto a este Colegiado.
TCU, Sala das Sessões, em 16 de maio de 2023.
ANTONIO ANASTASIA 
Relator